臺灣新北地方法院民事裁定
110年度消債職聲免字第208號
聲  請  人  謝家宜  
代  理  人  謝佳芸律師
相  對  人  遠東國際商業銀行股份有限公司

法定代理人  侯金英  


相  對  人  國泰世華商業銀行股份有限公司

法定代理人  郭明鑑  
代  理  人  黃怡玲  
相  對  人  匯豐（台灣）商業銀行股份有限公司


法定代理人  麥康裕  


相  對  人  臺灣新光商業銀行股份有限公司

法定代理人  李增昌  
代  理  人  郭偉成  
相  對  人  聯邦商業銀行股份有限公司


法定代理人  李憲章  
相  對  人  永豐商業銀行股份有限公司

法定代理人  陳嘉賢  
代  理  人  呂亮毅  
相  對  人  萬榮行銷股份有限公司

法定代理人  呂豫文  
相  對  人  富邦資產管理股份有限公司

法定代理人  洪主民  

上列當事人因消費者債務清理事件聲請免責，本院裁定如下：
    主  文
聲請人乙○○應予免責。
    理  由
一、按法院為終止或終結清算程序之裁定確定後，除別有規定外
    ，應以裁定免除債務人之債務；又法院裁定開始清算程序後
    ，債務人有薪資、執行業務所得或其他固定收入，扣除自己
    及依法應受其扶養者所必要生活費用之數額後仍有餘額，而
    普通債權人之分配總額低於債務人聲請清算前2年間，可處
    分所得扣除自己及依法應受其扶養者所必要生活費用之數額
    者，法院應為不免責之裁定，但債務人證明經普通債權人全
    體同意者，不在此限；另債務人有下列各款情形之一者，法
    院應為不免責之裁定，但債務人證明經普通債權人全體同意
    者，不在此限：㈠於7年內曾依破產法或消費者債務清理條例
    （下稱消債條例）規定受免責；㈡故意隱匿、毀損應屬清算
    財團之財產，或為其他不利於債權人之處分，致債權人受有
    損害；㈢捏造債務或承認不真實之債務；㈣聲請清算前2年內
    ，因消費奢侈商品或服務、賭博或其他投機行為，所負債務
    之總額逾聲請清算時無擔保及無優先權債務之半數，而生開
    始清算之原因；㈤於清算聲請前1年內，已有清算之原因，而
    隱瞞其事實，使他人與之為交易致生損害；㈥明知已有清算
    原因之事實，非基於本人之義務，而以特別利於債權人中之
    一人或數人為目的，提供擔保或消滅債務；㈦隱匿、毀棄、
    偽造或變造帳簿或其他會計文件之全部或一部，致其財產之
    狀況不真確；㈧故意於財產及收入狀況說明書為不實之記載
    ，或有其他故意違反消債條例所定義務之行為，致債權人受
    有損害，或重大延滯程序，消債條例第132、133、134條分
    別定有明文。又消債條例之立法目的，在於使陷於經濟上困
    境之消費者，得分別情形依該條例所定重建型債務清理程序
    （更生）或清算型債務清理程序（清算）清理債務，藉以妥
    適調整其與債權人及其他利害關係人之權利義務關係，保障
    債權人之公平受償，並謀求消費者經濟生活之更生機會，從
    而健全社會經濟發展；消費者依清算程序清理債務，於程序
    終止或終結後，為使其在經濟上得以復甦，以保障其生存權
    ，除另有上述消債條例第133、134條所規定不予免責之情形
    外，就債務人未清償之債務採免責主義（消債條例第1、132
    條立法目的參照）。
二、本件聲請人前於民國109年1月22日（依消債條例第153條之1
    第2項規定以調解之聲請視為清算之聲請）向本院具狀聲請
    清算，經本院以109年度消債清字第64號裁定自109年11月10
    日下午3時起開始清算程序，嗣經本院司法事務官以109年度
    司執消債清字第154號進行清算程序，並於110年10月5日裁
    定終結清算程序且確定在案等情，業據本院依職權調取上開
    債務清理事件相關卷宗核閱屬實。茲依消費者債務清理條例
    第132條規定，本院今以110年度消債職聲免字第208號聲請
    免責事件進行聲請人應否免責之審理。
三、本院為審酌聲請人是否有消債條例第133、134條所定應不予
    免責之情事，已分別發函通知聲請人及全體債權人就本院應
    否裁定聲請人免責表示意見，並於111年1月6日到庭陳述意
    見。茲將聲請人及債權人之意見分述如下：
  ㈠聲請人略陳：聲請人經本院裁定自109年11月10日下午3時開
    始清算程序，然聲請人患有糖尿病、心臟病、憂鬱、焦慮，
    領有中度之身心障礙證明，有難以工作之情事，於109年11
    月16日自新北市私立奧林匹克幼兒園離職後，無固定薪資收
    入，迄至110年10月1日始開始至新北市私立緹家寶幼兒園任
    職，每月薪資新臺幣（下同）26,853元。原每月領取之身心
    障礙生活補助款僅補助至109年12月，自110年1月起由母親
    支應每月約5,000元。每月必要生活費用依新北市政府所公
    告之當年度新北市最低生活費之1.2倍計算為定。是聲請人
    於本院裁定開始清算程序後，收入扣除自己所必要之生活費
    用後，顯無餘額，並無消債條例所定不免責事由等語。
  ㈡遠東國際商業銀行股份有限公司略陳：不同意免責。聲請人
    每月薪資收入為30,345元，而每月必要支出費用加計扶養費
    應以18,366元為限，是其每月收入扣除必要支出尚有餘額11
    ,979元，據此可合理推定聲請人聲請清算前2年之所得扣除
    必要支出等開銷後應餘287,496元，再參以本件全體無擔保
    債權人於清算程序開始後全未受償，故聲請人已合於消債條
    例第133條所定不免責事由。另請本院依職權逕為調查聲請
    人有無構成消債條例第134條各款所定之不免責事由。又本
    院依消債條例第133、134條各款規定裁定聲請人不免責並確
    定後，聲請人依同條例第141、142條規定清償至一定數額，
    仍得向本院聲請免責，依法仍可再行救濟，故為保障各合法
    債權人之受償權益，請本院裁定聲請人不免責等語。
　㈢甲○（台灣）商業銀行股份有限公司略陳：不同意免責。檢視
    聲請人之債務明細，顯屬有投機行為致財產顯然減少或負擔
    過重之債務，請本院依消債條例第134條第4款規定裁定聲請
    人不免責。另請本院查調聲請人聲請清算前2年是否有固定
    收入，如有，請併予審酌其是否有符合消債條例第133條所
    定不免責事由等語。
　㈣萬榮行銷股份有限公司略陳：聲請人免責與否請本院依職權
    裁定等語。
　㈤臺灣新光商業銀行股份有限公司略陳：不同意免責。請本院
    鑒察聲請人是否有消債條例第133、134條各款規定之情形而
    應為不免責之裁定等語。
　㈥富邦資產管理股份有限公司略陳：不同意免責。聲請人每月
    可處分所得約為30,345元，扣除每月必要支出18,336元後，
    每月尚餘12,009元，故其聲請前兩年可處分所得扣除自己及
    依法應受其扶養者所必要生活費用之數額應為288,216元，
    然經本院裁定開始清算程序後，債權人等並未受償任何款項
    ，故應已構成消債條例第133條所定之不免責事由。又聲請
    人現年55歲，距勞動基準法所定強制勞工退休之年齡，尚有
    勞動年數得以賺取報酬理清其債務，自當竭力清償債務，以
    防消債條例被濫用，妨礙社會經濟健全及影響債權人公平受
    償機會，故請本院裁定聲請人不予免責，以維持經濟秩序等
    語。
　㈦國泰世華商業銀行股份有限公司略陳：不同意免責。聲請人
    每月平均收入約30,345元，扣除每月必要支出18,366元後，
    每月尚餘11,979元可供清償各債權人，然全體債權人於清算
    程序中未獲分配，低於清算前2年收入減支出餘額287,496元
    ，故聲請人依法應有消債條例第133條之適用，即應不予免
    責之情形，至為明顯，請本院裁定聲請人不予免責等語。
　㈧永豐商業銀行股份有限公司略陳：聲請人免責與否請本院依
    職權裁定等語。
　㈨聯邦商業銀行股份有限公司則未就本院應否裁定聲請人免責
    表示意見。
四、經查：
  ㈠聲請人無消債條例第133條所定應不予免責之情事：
  ⒈聲請人是否有消債條例第133條所定應不予免責之情形，即應
    審認其是否合於「於清算程序開始後債務人有薪資、執行業
    務所得或其他固定收入，扣除自己及依法應受其扶養者所必
    要生活費用之數額後仍有餘額」及「普通債權人之分配總額
    低於債務人聲請清算前二年間，可處分所得扣除自己及依法
    應受其扶養者所必要生活費用之數額」此兩要件，此觀消債
    條例第133條規定自明。
  ⒉聲請人自陳其於109年11月16日自新北市私立奧林匹克幼兒園
    離職後，因身體狀況不佳而無工作及固定收入，迄至110年1
    0月1日始開始至新北市私立緹家寶幼兒園任職，每月薪資26
    ,853元。原每月領取之身心障礙生活補助款5,065元僅補助
    至109年12月，自110年1月起由母親支應每月約5,000元等語
    ，業據其提出在職證明暨薪資明細、診斷證明書為憑（見本
    院卷第71至75頁），並有其109年度稅務電子閘門財產所得
    調件明細表、107至110年度勞保局電子閘門網路資料查詢表
    、新北市政府社會局110年12月22日新北社障字第110243399
    9號函、勞動部勞工保險局110年12月27日保國三字第110604
    90370號函在卷可稽（見本院卷第31至37、60至63頁），堪
    信為實。是聲請人於清算程序開始後迄今，薪資、執行業務
    所得或其他固定收入共計150,689元【計算式：5,065×2＋5,0
    00×12＋26,8533＝150,689】。
  ⒊聲請人主張其每月必要支出依新北市政府所公告之當年度新
    北市最低生活費之1.2倍計算即109年為每月18,600元、110
    年為每月18,720元，經核符合消債條例第64條之2第1項規定
    ；且依消債條例第43條第7項規定，聲請人若表明以行政院
    衛生福利部公布之最低生活費1.2倍計算必要支出，毋庸記
    載原因、種類及提出證明文件，故聲請人上開主張應為可採
    。是聲請人於清算程序開始後迄今之必要生活費用共計261,
    840元【計算式：18,600×2＋18,720×12＝261,840】。
　⒋準此，聲請人於清算程序開始後迄今，薪資、執行業務所得
    或其他固定收入為150,689元，扣除自己所必要生活費用261
    ,840元後，已無餘額，與消債條例第133條所定「於清算程
    序開始後，債務人有薪資、執行業務所得或其他固定收入，
    扣除自己及依法應受其扶養者所必要生活費用之數額後仍有
    餘額」之要件即有未合，是該條所定「普通債權人之分配總
    額是否低於債務人聲請清算前二年間，可處分所得扣除自己
    及依法應受其扶養者所必要生活費用之數額」之要件，自無
    庸再予審酌。聲請人無消債條例第133條所定應不予免責之
    情形，應堪認定。
  ㈡聲請人無消債條例第134條各款應不予免責之情事：
　　依消債條例關於清算程序係以免責主義為原則，不免責為例
    外，倘債權人主張債務人有消債條例第134條各款所定不免
    責之情事，即應由債權人就債務人有合於上開各款要件之事
    實，提出相當之事證證明之。相對人既未具體說明或提出相
    當事證證明，且經本院依職權查悉聲請人於107年迄今均  
    無出入境紀錄，有其出入境查詢結果在卷可稽（見本院卷第
     38至39頁），是本院依現有之證卷資料復查無聲請人有何
    符合消債條例第134條各款所規定之事由，自難認聲請人有
    何消債條例第134條所定應不免責之情事。
五、據上論結，聲請人既經法院為終結清算程序之裁定確定，復
    無消債條例第133、134條所定之不應免責情形存在，揆諸首
    揭說明，應以裁定免除聲請人之債務，是本件聲請人應予免
    責，爰裁定如主文。
中　　華　　民　　國　　111 　年　　2 　　月　　25　　日
                  民事第二庭    法　官　楊雅萍
以上正本係照原本作成。
如不服本裁定應於送達後10日內向本院提出抗告狀，並應繳納抗
告裁判費新臺幣1,000元整。
中　　華　　民　　國　　111 　年　　2 　　月　　25　　日
                                書記官  蘇  泠